---
title: "Etogramas Base de datos completa"
author: "Juliana Zapata"
date: "1/15/2024"
output: html_document
---

```{r setup, include=FALSE}
knitr::opts_chunk$set(echo = TRUE)
# Manejo de datos, gráficos, colores
library(readxl)
library(jcolors)
library(DT)
library(plotly)
library(ggpubr)
library(broom)
library(janitor) # edición de nombres
library(mgcv) # Modelos GAM
library(psych)
library(autoplotly)
library(dplyr)
library(tidyverse)

# Análisis multivariado
library(FactoMineR)
library(factoextra)
library(forcats)
```

# Análisis teniendo en cuenta solo el número total de observaciones
```{r}
datos<- read_excel("~/Desktop/Estadistica Naty/Base de datos etograma completa Marzo.xlsx", 
    sheet = "Global") %>% 

  mutate_at(c("Cepa", "Sexo", "Jornada", "Individuo", "Semana", "Momento",
           "Evento"), as.factor) %>% 
mutate_if(is.character, as.numeric)  %>% 
  filter(Semana != 'AE') %>%
  filter(Momento != 'A') %>%
    filter(Jornada != 'Nocturna') %>%
filter(Momento != 'D') %>%
filter(Evento != 'Duration_mean')%>% 
filter(Evento != 'Total_duration')-> 


datos
```


## Distribuciones originales

```{r, fig.width=9, fig.height=8}
datos %>% 
  select_if(is.numeric) %>% 
  gather(key = "variable", value = "valor") %>% 
  ggplot(data = ., aes(x = valor)) +
  facet_wrap(~variable, scales = "free") +
  geom_density()
```

##Descriptivo y Exploratorio {.tabset .tabset-fade .tabset-pills}

##3 Descriptivo filtrado por Cepa 
```{r}
datos%>% 
  select(-c(1, 3:6)) %>% 
  gather(key = "Variable", value = "value", -Cepa, -Evento) %>% 
  group_by(Variable, Cepa, Evento) %>%
  summarise(Promedio = round(mean(value, na.rm = TRUE), digits = 2),
            DE = round(sd(value, na.rm = TRUE), digits = 2),
            Mínimo = round(min(value, na.rm = TRUE), digits = 2),
            Máximo = round(max(value, na.rm = TRUE), digits = 2)) %>% 
  ungroup() %>% 
  mutate(CV = round((DE/Promedio)*100, digits = 2)) %>% 
  datatable(extensions = 'Buttons', options = list(
     dom = 'Bfrtip',
     buttons = c('csv', 'excel', 'pdf')))
```
## Pruebas de normalidad - Shapiro wilk

- Si las distribuciones son tipo gaussianas, entonces podremos usar correlaciones paramétricas como el coeficiente de correlación de Pearson. De lo contrario, las correlaciones será de tipo no paramétrico (Spearman, Tau-Kendall, otras...).
- La validación del supuesto de normalidad puede realizarse de forma gráfica con histogramas, densidades o [gráficos cuantil-cuantil (QQNorm)](https://es.wikipedia.org/wiki/Gr%C3%A1fico_Q-Q). También es posible implementar contraste de hipótesis a través del [test de Shapiro Wilk](https://es.wikipedia.org/wiki/Test_de_Shapiro%E2%80%93Wilk), bajo el siguiente juego de hipótesis:

$$H_0: X \sim N(\mu,\sigma) \\
H_1: X \nsim N(\mu,\sigma)$$

- **Conclusión:** si el valor p es mayor que el alfa (en nuestro caso 0.05 o 5%) no se rechaza la hipótesis nula, es decir, que existe evidencia para manifestar que la variable en cuestión se distribuye de forma normal.

```{r}
datos %>% 
  select_if(is.numeric) %>% 
  gather(key = "variable", value = "valor") %>% 
  group_by(variable) %>% 
  summarise(valor = list(valor)) %>%
  ungroup() %>% 
  group_by(variable) %>% 
  mutate(shapiro_valorP = round(shapiro.test(unlist(valor))$p.value, digits = 5),
         Resultado = if_else(shapiro_valorP <= 0.05, true = "No normalidad",
                             false = "Sí normalidad"))
``` 

## Distribuciones Generales

```{r,fig.width=9, fig.height=4}
library(leaps)
datos%>%
select(-c(1, 3:6)) %>% 
  gather(key = "variable", value = "value", -Evento, -Cepa) %>% 
  mutate (variable = factor(variable, levels = c("IN","OF","LG",	"AI",	"IC",	"INC",
                                                "ER",	"PR",	"DG",	"C",	"MBC",
                                                "ES",	"OM",	"V",	"RS",	"AT",
                                                "EL",	"AMN", "B",	"AM",	"S",
                                                "DI",	"EC",	"EX",	"H",	"VC", "RS2",
                                              	"P",	"AE",	"AMI",	"M"))) %>% 
  group_by(variable, Cepa, Evento) %>% 
  summarise(promedio = mean(value, na.rm = TRUE),
            de = sd(value, na.rm = TRUE))  %>% 
  
  ggplot(aes(x = Cepa, y = promedio, color = Evento,
             ymin  = promedio - de,
             ymax = promedio + de)) +
facet_wrap(~variable, scales = "free", ncol = 4) + 
  geom_point() +
  geom_errorbar(width = 0.2) +
  scale_fill_jcolors(palette = "pal7") +
  theme_light() +
  theme(strip.background = element_rect(fill = "snow4")
   )
```
```{r, fig.width=9, fig.height=6}
datos %>% 
select(-c(1, 3:6)) %>% 
  gather(key = "variable", value = "value", -Evento, -Cepa) %>% 
  mutate(variable=factor(variable, levels = c("IN","OF","LG",	"AI",	"IC",	"INC",
                                                "ER",	"PR",	"DG",	"C",	"MBC",
                                                "ES",	"OM",	"V",	"RS",	"AT",
                                                "EL",	"AMN", "B",	"AM",	"S",
                                                "DI",	"EC",	"EX",	"H",	"VC",
                                              	"P",	"AE",	"AMI",	"M"))) %>% 
  
  ggplot(data = ., aes(x = variable, y = (value), fill = Cepa)) +
  facet_wrap(~variable, nrow = NULL, scales = "free", ncol = 5) + 
  geom_boxplot(alpha = 0.5) +
  theme_light() +
  theme(strip.background = element_rect(fill = "snow4")
        )
```

## ACP Total


- **ACP:**

```{r}
dataACP <- datos %>% 
    select(-c(1:7, 20,29,34,33,36:38))

acpCepas <- PCA(X = dataACP, scale.unit = TRUE, ncp = ncol(dataACP),
                   graph = FALSE)
summary(acpCepas)
```
- **Ver contribución de todas las variables en los componentes principales:**

```{r}
acpCepas$eig %>%
  as.data.frame() %>%
  rownames_to_column(var = "componente") %>%
  mutate(across(where(is.numeric), round, digits = 2)) %>% 
  datatable(rownames = FALSE,
            extensions = 'Buttons',
            options = list(dom = 'Bfrtip',
                           buttons = c('excel')))
```
## Correlaciones {.tabset .tabset-fade .tabset-pills}

### Tabla

```{r}
acpCepas$var$coord %>% 
  as.data.frame() %>% 
  rownames_to_column(var = "Comportamiento") %>%
  mutate(across(where(is.numeric), round, digits = 2)) %>% 
  datatable(rownames = FALSE,
            extensions = 'Buttons',
            options = list(dom = 'Bfrtip',
                           buttons = c('excel')))
```
- **Gráficar variables en los primeros 3 componentes:**

```{r, fig.width=9}
ggarrange(
  fviz_pca_var(acpCepas, axes = c(1, 2),
             select.var = list(contrib = 10), repel = TRUE) +
    labs(title = ""),
  
  fviz_pca_var(acpCepas, axes = c(1, 3),
             select.var = list(contrib = 10), repel = TRUE)+
    labs(title = ""),
  
  fviz_pca_var(acpCepas, axes = c(2, 3),
             select.var = list(contrib = 10), repel = TRUE)+
    labs(title = ""),
  
  ncol = 3
)
```
- **Gráfico componentes con Momento:**

```{r, fig.width=6, fig.height=3}
datos$Dim1 <- acpCepas$ind$coord[, 1]
datos$Dim2 <- acpCepas$ind$coord[, 2]
datos$Dim3 <- acpCepas$ind$coord[, 3]

# Cp1 vs Cp2
  g1 <- ggarrange(
  
  fviz_pca_var(acpCepas, axes = c(1, 2),  
               select.var = list(contrib = 16), graph=FALSE,
               geom = c("text"), col.var = "black", labelsize=4,
               fill.var = "white", alpha.var = 0, col.quanti.sup = "blue",
               repel = TRUE) +
        geom_vline(xintercept = 0, size = 0.1, lty = 2, color = "Black") +
        geom_hline(yintercept = 0, size = 0.1, lty = 2, color = "Black") +
        theme(panel.background=element_blank(),
        panel.border=element_blank(),
        panel.grid.major=element_blank(),
        panel.grid.minor=element_blank(),
        plot.background=element_blank()) +
        labs(x = "PC1(44.45%)", y = "PC2(21.67%)",
        title = "A", color = ""),
  
  datos %>% 
      mutate(Cepa = fct_relevel(Cepa, 
           levels = c("C57BL", "Balbc"))) %>%
  ggplot(data = ., aes(x = Dim1, y = Dim2, color = Cepa)) +
  geom_point(size = 2) +
  geom_vline(xintercept = 0, size = 0.45, lty = 2, color = "Black") +
  geom_hline(yintercept = 0, size = 0.45, lty = 2, color = "Black") +
  theme_minimal() +
  theme(panel.background=element_blank(),
        panel.border=element_blank(),
        panel.grid.major=element_blank(),
        panel.grid.minor=element_blank(),
        plot.background=element_blank()) +
  theme(legend.position = "right")+
  xlim(-2, 2) + ylim (-2, 2) +
  labs(x = "PC1(44.45%)", y = "PC2(21.67%)",
        title = "B", color = "")
)
  g1
```

- **3 primeros componentes con Momentos:**

```{r, fig.width=8, fig.height=4}
datos$Dim1 <- acpCepas$ind$coord[, 1]
datos$Dim2 <- acpCepas$ind$coord[, 2]
datos$Dim3 <- acpCepas$ind$coord[, 3]


# Cp1 vs Cp2
  ggarrange(
  
  fviz_pca_var(acpCepas, axes = c(1, 2),  
               select.var = list(contrib = 16), graph=FALSE,
               geom = c("text"), col.var = "black", labelsize=4,
               fill.var = "white", alpha.var = 0, col.quanti.sup = "blue",
               repel = TRUE) +
        geom_vline(xintercept = 0, size = 0.1, lty = 2, color = "Black") +
        geom_hline(yintercept = 0, size = 0.1, lty = 2, color = "Black") +
        theme(panel.background=element_blank(),
        panel.border=element_blank(),
        panel.grid.major=element_blank(),
        panel.grid.minor=element_blank(),
        plot.background=element_blank()) +
        labs(x = "PC1(39.5%)", y = "PC2(19.4%)",
        title = "A", color = ""),
  
  datos %>% 
      mutate(Cepa = fct_relevel(Cepa, 
           levels = c("C57BL", "Balbc"))) %>%
  ggplot(data = ., aes(x = Dim1, y = Dim2, color = Cepa)) +
  geom_point(size = 2) +
  geom_vline(xintercept = 0, size = 0.45, lty = 2, color = "Black") +
  geom_hline(yintercept = 0, size = 0.45, lty = 2, color = "Black") +
  theme_minimal() +
  theme(panel.background=element_blank(),
        panel.border=element_blank(),
        panel.grid.major=element_blank(),
        panel.grid.minor=element_blank(),
        plot.background=element_blank()) +
  theme(legend.position = "right") +
  xlim(-1, 1) + ylim (-1, 1) +
  labs(x = "PC1(39.5%)", y = "PC2(19.4%)",
        title = "B", color = "")
)
  
# Cp1 vs Cp3
ggarrange(
  
  fviz_pca_var(acpCepas, axes = c(1, 3),
             select.var = list(contrib = 10), repel = TRUE) +
    labs(title = ""),
  
  datos%>% 
    mutate(Cepa = fct_relevel(Cepa, 
           levels = c("C57BL", "Balbc"))) %>%
  ggplot(data = ., aes(x = Dim1, y = Dim3, color = Cepa)) +
  geom_point(size = 2) +
  geom_vline(xintercept = 0, size = 0.45, lty = 2, color = "Black") +
  geom_hline(yintercept = 0, size = 0.45, lty = 2, color = "Black") +
  theme_minimal() +
  theme(panel.background=element_blank(),
        panel.border=element_blank(),
        panel.grid.major=element_blank(),
        panel.grid.minor=element_blank(),
        plot.background=element_blank()) +
  theme(legend.position = "right") +
  xlim(-1, 1) + ylim (-1, 1) +
  labs(x = "PC1(39.5%)", y = "PC2(19.4%)",
        title = "B", color = "")
)

# Cp2 vs Cp3

ggarrange(
  
  fviz_pca_var(acpCepas, axes = c(2, 3),
             select.var = list(contrib = 10), repel = TRUE) +
    labs(title = ""),
  
  datos %>% 
    mutate(Cepa = fct_relevel(Cepa, 
           levels = c("C57BL", "Balbc"))) %>%
  ggplot(data = ., aes(x = Dim2, y = Dim3, color = Cepa)) +
  geom_point(size = 2) +
  geom_vline(xintercept = 0, size = 0.45, lty = 2, color = "Black") +
  geom_hline(yintercept = 0, size = 0.45, lty = 2, color = "Black") +
  theme_minimal() +
  theme(panel.background=element_blank(),
        panel.border=element_blank(),
        panel.grid.major=element_blank(),
        panel.grid.minor=element_blank(),
        plot.background=element_blank()) +
  theme(legend.position = "right") +
  xlim(-1, 1) + ylim (-1, 1) +
  labs(x = "PC1(39.5%)", y = "PC2(19.4%)",
        title = "B", color = "")
)
  
```

## Modelos Mixtos {.tabset .tabset-fade .tabset-pills}

### Modelo CP1

- **Linear mixed-effects model**

```{r}
library(nlme)
mod_cp1 <- lme(Dim1 ~ Cepa, method = "REML", 
               random = ~ Cepa | Individuo,
               data = datos,
               control = lmeControl(opt = "optim"))

tidy(car::Anova(mod_cp1, type = "II"))
```
- **Residuales:**

```{r}
par(mfrow = c(1, 2))
#plot(mod_cp1)

residuales <- mod_cp1$residuals[, 1]
ajustados <- mod_cp1$fitted[, 1]

qqnorm(residuales)
qqline(residuales)

plot(x = ajustados, y = residuales)
abline(h = 0, col = "red", lty = 2)
```
### Gráfico diferencia entre medias.

```{r}
library(multcomp)
library(rstatix)
library(emmeans)
medias1 <- as.data.frame(cld(emmeans(mod_cp1, ~Cepa), 
                            alpha = 0.05, Letters = letters,
                            adjust = "tukey"))


medias1  %>%  
  ggplot(aes(x = Cepa, y = emmean, ymin = emmean - SE,
             ymax = emmean + SE)) +
  geom_point(position = position_dodge(0.9), alpha = 1) +
  geom_errorbar(width = 0.1) +
  geom_line(aes(group = 1)) +
  geom_text(aes(label = .group, y = emmean),
            position = position_dodge(0.9),
            show.legend = FALSE, color = "black",
            hjust = -0.3,
            vjust = -0.5) +
  scale_color_grey() +
  scale_fill_grey() +
  geom_hline(yintercept = 0, color = "black", linetype = 2) +
  labs(y = "", x = "Cepa") +
  theme_bw() +
  theme(legend.position = "none") 
```

## Modelo CP2

- **Linear mixed-effects mode**

```{r}
mod_cp2 <- lme(Dim2~ Cepa, method = "REML", 
               random = ~ Cepa | Individuo,
               data = datos,
               control = lmeControl(opt = "optim"))

tidy(car::Anova(mod_cp2, type = "II"))
```

- **Estimación de medias:**

```{r}
library(rstatix)
library(stats)
library(emmeans)
emmeans(mod_cp2, specs = "Cepa")
```

## Gráfico diferencia entre medias.

```{r}
library(multcomp)
medias2 <- as.data.frame(cld(emmeans(mod_cp2, ~Cepa), 
                            alpha = 0.05, Letters = letters,
                            adjust = "tukey"))


medias2  %>%  
  ggplot(aes(x = Cepa, y = emmean, ymin = emmean - SE,
             ymax = emmean + SE)) +
  geom_point(position = position_dodge(0.9), alpha = 1) +
  geom_errorbar(width = 0.1) +
  geom_line(aes(group = 1)) +
  geom_text(aes(label = .group, y = emmean),
            position = position_dodge(0.9),
            show.legend = FALSE, color = "black",
            hjust = -0.3,
            vjust = -0.5) +
  scale_color_grey() +
  scale_fill_grey() +
  geom_hline(yintercept = 0, color = "black", linetype = 2) +
  labs(y = "", x = "Cepa") +
  theme_bw() +
  theme(legend.position = "none") 
```

- **Prueba U de Mann-Whitney:**

```{r}
wilcox.test(AE ~ Cepa, data = datos)
```

# Comparación de medias Grupo
```{r}
library(rstatix)
library(ggpubr)

modelList<-list()
for(i in 8:38){
    fmla <- formula(paste(names(datos)[i], " ~ Cepa"))
    modelList[[i]]<-wilcox.test(fmla, data = datos, paired = FALSE)
}%>%
  print()

```

# Comparación de medias Cepa
```{r}
ggplot(datos, aes(x = Cepa, y = EL))+
  geom_boxplot()+
  stat_compare_means()
```

##Filtrando por Macho 

# Análisis de los Machos teniendo en cuenta solo el número total de observaciones
```{r}
Datos2 <- datos %>%
 
filter(Sexo != 'Hembra')%>% 
filter(Jornada != 'Diurna')%>% 
filter(Momento != 'A')%>% 
filter(Momento != 'D')%>% 
filter(Semana != 'AE')%>% 
filter(Evento != 'Total_duration')%>% 
filter(Evento != 'Duration_mean')


Datos2
```
## ACP Total


- **ACP:**

```{r}
dataACP2 <- Datos2 %>% 
    select(-c(1:7,20,29,34,33,36:38))

acpCepas2 <- PCA(X = dataACP2, scale.unit = TRUE, ncp = ncol(dataACP2),
                   graph = FALSE)
summary(acpCepas2)
```
- **Ver contribución de todas las variables en los componentes principales:**

```{r}
acpCepas2$eig %>%
  as.data.frame() %>%
  rownames_to_column(var = "componente") %>%
  mutate(across(where(is.numeric), round, digits = 2)) %>% 
  datatable(rownames = FALSE,
            extensions = 'Buttons',
            options = list(dom = 'Bfrtip',
                           buttons = c('excel')))
```
## Correlaciones {.tabset .tabset-fade .tabset-pills}

### Tabla

```{r}
acpCepas2$var$coord %>% 
  as.data.frame() %>% 
  rownames_to_column(var = "Comportamiento") %>%
  mutate(across(where(is.numeric), round, digits = 2)) %>% 
  datatable(rownames = FALSE,
            extensions = 'Buttons',
            options = list(dom = 'Bfrtip',
                           buttons = c('excel')))
```
- **Gráficar variables en los primeros 3 componentes:**

```{r, fig.width=9}
ggarrange(
  fviz_pca_var(acpCepas2, axes = c(1, 2),
             select.var = list(contrib = 10), repel = TRUE) +
    labs(title = ""),
  
  fviz_pca_var(acpCepas2, axes = c(1, 3),
             select.var = list(contrib = 10), repel = TRUE)+
    labs(title = ""),
  
  fviz_pca_var(acpCepas2, axes = c(2, 3),
             select.var = list(contrib = 10), repel = TRUE)+
    labs(title = ""),
  
  ncol = 3
)
```
- **Gráfico componentes con Momento:**

```{r, fig.width=6, fig.height=3}
Datos2$Dim1 <- acpCepas2$ind$coord[, 1]
Datos2$Dim2 <- acpCepas2$ind$coord[, 2]
Datos2$Dim3 <- acpCepas2$ind$coord[, 3]

# Cp1 vs Cp2
  g2 <- ggarrange(
  
  fviz_pca_var(acpCepas2, axes = c(1, 2),  
               select.var = list(contrib = 16), graph=FALSE,
               geom = c("text"), col.var = "black", labelsize=4,
               fill.var = "white", alpha.var = 0, col.quanti.sup = "blue",
               repel = TRUE) +
        geom_vline(xintercept = 0, size = 0.1, lty = 2, color = "Black") +
        geom_hline(yintercept = 0, size = 0.1, lty = 2, color = "Black") +
        theme(panel.background=element_blank(),
        panel.border=element_blank(),
        panel.grid.major=element_blank(),
        panel.grid.minor=element_blank(),
        plot.background=element_blank()) +
        labs(x = "PC1(44.45%)", y = "PC2(21.67%)",
        title = "A", color = ""),
  
  Datos2 %>% 
      mutate(Cepa = fct_relevel(Cepa, 
           levels = c("C57BL", "Balbc"))) %>%
  ggplot(data = ., aes(x = Dim1, y = Dim2, color = Cepa)) +
  geom_point(size = 2) +
  geom_vline(xintercept = 0, size = 0.45, lty = 2, color = "Black") +
  geom_hline(yintercept = 0, size = 0.45, lty = 2, color = "Black") +
  theme_minimal() +
  theme(panel.background=element_blank(),
        panel.border=element_blank(),
        panel.grid.major=element_blank(),
        panel.grid.minor=element_blank(),
        plot.background=element_blank()) +
  theme(legend.position = "right")+
  xlim(-2, 2) + ylim (-2, 2) +
  labs(x = "PC1(44.45%)", y = "PC2(21.67%)",
        title = "B", color = "")
)
  g2
```

- **3 primeros componentes con Momentos:**

```{r, fig.width=7, fig.height=3}
Datos2$Dim1 <- acpCepas2$ind$coord[, 1]
Datos2$Dim2 <- acpCepas2$ind$coord[, 2]
Datos2$Dim3 <- acpCepas2$ind$coord[, 3]


# Cp1 vs Cp2
  ggarrange(
  
  fviz_pca_var(acpCepas2, axes = c(1, 2),  
               select.var = list(contrib = 16), graph=FALSE,
               geom = c("text"), col.var = "black", labelsize=4,
               fill.var = "white", alpha.var = 0, col.quanti.sup = "blue",
               repel = TRUE) +
        geom_vline(xintercept = 0, size = 0.1, lty = 2, color = "Black") +
        geom_hline(yintercept = 0, size = 0.1, lty = 2, color = "Black") +
        theme(panel.background=element_blank(),
        panel.border=element_blank(),
        panel.grid.major=element_blank(),
        panel.grid.minor=element_blank(),
        plot.background=element_blank()) +
        labs(x = "PC1(39.5%)", y = "PC2(19.4%)",
        title = "A", color = ""),
  
  Datos2 %>% 
      mutate(Cepa = fct_relevel(Cepa, 
           levels = c("C57BL", "Balbc"))) %>%
  ggplot(data = ., aes(x = Dim1, y = Dim2, color = Cepa)) +
  geom_point(size = 2) +
  geom_vline(xintercept = 0, size = 0.45, lty = 2, color = "Black") +
  geom_hline(yintercept = 0, size = 0.45, lty = 2, color = "Black") +
  theme_minimal() +
  theme(panel.background=element_blank(),
        panel.border=element_blank(),
        panel.grid.major=element_blank(),
        panel.grid.minor=element_blank(),
        plot.background=element_blank()) +
  theme(legend.position = "right") +
  xlim(-3, 3) + ylim (-3, 3) +
  labs(x = "PC1(39.5%)", y = "PC2(19.4%)",
        title = "B", color = "")
)
  
# Cp1 vs Cp3
ggarrange(
  
  fviz_pca_var(acpCepas2, axes = c(1, 3),
             select.var = list(contrib = 10), repel = TRUE) +
    labs(title = ""),
  
  Datos2%>% 
    mutate(Cepa = fct_relevel(Cepa, 
           levels = c("C57BL", "Balbc"))) %>%
  ggplot(data = ., aes(x = Dim1, y = Dim3, color = Cepa)) +
  geom_point(size = 2) +
  geom_vline(xintercept = 0, size = 0.45, lty = 2, color = "Black") +
  geom_hline(yintercept = 0, size = 0.45, lty = 2, color = "Black") +
  theme_minimal() +
  theme(panel.background=element_blank(),
        panel.border=element_blank(),
        panel.grid.major=element_blank(),
        panel.grid.minor=element_blank(),
        plot.background=element_blank()) +
  theme(legend.position = "right") +
  xlim(-1, 1) + ylim (-1, 1) +
  labs(x = "PC1(39.5%)", y = "PC2(19.4%)",
        title = "B", color = "")
)

# Cp2 vs Cp3

ggarrange(
  
  fviz_pca_var(acpCepas2, axes = c(2, 3),
             select.var = list(contrib = 10), repel = TRUE) +
    labs(title = ""),
  
  Datos2 %>% 
    mutate(Cepa = fct_relevel(Cepa, 
           levels = c("C57BL", "Balbc"))) %>%
  ggplot(data = ., aes(x = Dim2, y = Dim3, color = Cepa)) +
  geom_point(size = 2) +
  geom_vline(xintercept = 0, size = 0.45, lty = 2, color = "Black") +
  geom_hline(yintercept = 0, size = 0.45, lty = 2, color = "Black") +
  theme_minimal() +
  theme(panel.background=element_blank(),
        panel.border=element_blank(),
        panel.grid.major=element_blank(),
        panel.grid.minor=element_blank(),
        plot.background=element_blank()) +
  theme(legend.position = "right") +
  xlim(-1, 1) + ylim (-1, 1) +
  labs(x = "PC1(39.5%)", y = "PC2(19.4%)",
        title = "B", color = "")
)
  
```

## Modelos Mixtos {.tabset .tabset-fade .tabset-pills}

### Modelo CP1

- **Linear mixed-effects model**

```{r}
library(nlme)
mod_cpM1 <- lme(Dim1 ~ Cepa, method = "REML", 
               random = ~ Cepa | Individuo,
               data = Datos2,
               control = lmeControl(opt = "optim"))

tidy(car::Anova(mod_cpM1, type = "II"))
```
- **Residuales:**

```{r}
par(mfrow = c(1, 2))
#plot(mod_cp1)

residuales <- mod_cpM1$residuals[, 1]
ajustados <- mod_cpM1$fitted[, 1]

qqnorm(residuales)
qqline(residuales)

plot(x = ajustados, y = residuales)
abline(h = 0, col = "red", lty = 2)
```
### Gráfico diferencia entre medias.

```{r}
library(multcomp)
library(rstatix)
library(emmeans)
mediasM1 <- as.data.frame(cld(emmeans(mod_cpM1, ~Cepa), 
                            alpha = 0.05, Letters = letters,
                            adjust = "tukey"))


mediasM1  %>%  
  ggplot(aes(x = Cepa, y = emmean, ymin = emmean - SE,
             ymax = emmean + SE)) +
  geom_point(position = position_dodge(0.9), alpha = 1) +
  geom_errorbar(width = 0.1) +
  geom_line(aes(group = 1)) +
  geom_text(aes(label = .group, y = emmean),
            position = position_dodge(0.9),
            show.legend = FALSE, color = "black",
            hjust = -0.3,
            vjust = -0.5) +
  scale_color_grey() +
  scale_fill_grey() +
  geom_hline(yintercept = 0, color = "black", linetype = 2) +
  labs(y = "", x = "Cepa") +
  theme_bw() +
  theme(legend.position = "none") 
```

## Modelo CP2

- **Linear mixed-effects mode**

```{r}
mod_cpM2 <- lme(Dim2~ Cepa, method = "REML", 
               random = ~ Cepa | Individuo,
               data = Datos2,
               control = lmeControl(opt = "optim"))

tidy(car::Anova(mod_cpM2, type = "II"))
```

- **Estimación de medias:**

```{r}
library(rstatix)
library(stats)
library(emmeans)
emmeans(mod_cpM2, specs = "Cepa")
```

## Gráfico diferencia entre medias.

```{r}
library(multcomp)
mediasM2 <- as.data.frame(cld(emmeans(mod_cpM2, ~Cepa), 
                            alpha = 0.05, Letters = letters,
                            adjust = "tukey"))


mediasM2  %>%  
  ggplot(aes(x = Cepa, y = emmean, ymin = emmean - SE,
             ymax = emmean + SE)) +
  geom_point(position = position_dodge(0.9), alpha = 1) +
  geom_errorbar(width = 0.1) +
  geom_line(aes(group = 1)) +
  geom_text(aes(label = .group, y = emmean),
            position = position_dodge(0.9),
            show.legend = FALSE, color = "black",
            hjust = -0.3,
            vjust = -0.5) +
  scale_color_grey() +
  scale_fill_grey() +
  geom_hline(yintercept = 0, color = "black", linetype = 2) +
  labs(y = "", x = "Cepa") +
  theme_bw() +
  theme(legend.position = "none") 
```

- **Prueba U de Mann-Whitney:**

# Comparación de medias Grupo
```{r}
library(rstatix)
library(ggpubr)

modelList<-list()
for(i in 8:38){
    fmla <- formula(paste(names(Datos2)[i], " ~ Cepa"))
    modelList[[i]]<-wilcox.test(fmla, data = Datos2, paired = FALSE)
}%>%
  print()

```

# Comparación de medias Cepa
```{r}
ggplot(Datos2, aes(x = Cepa, y = EL))+
  geom_boxplot()+
  stat_compare_means()
```

##Filtrando por Hembra y Cepa

# Análisis de las hembras teniendo en cuenta solo el número total de observaciones
```{r}
Datos3 <- datos %>%
 
filter(Sexo != 'Macho')%>% 
filter(Evento != 'Total_duration')%>% 
filter(Evento != 'Duration_mean')%>% 
filter(Jornada != 'Diurna')%>% 
filter(Momento != 'A')%>% 
filter(Momento != 'D')%>% 
filter(Semana != 'AE')

Datos3
```
## ACP Total


- **ACP:**

```{r}
dataACP3 <- Datos3 %>% 
    select(-c(1:7,  20,29,34,33,36:38))

acpCepas3 <- PCA(X = dataACP3, scale.unit = TRUE, ncp = ncol(dataACP3),
                   graph = FALSE)
summary(acpCepas3)
```
- **Ver contribución de todas las variables en los componentes principales:**

```{r}
acpCepas3$eig %>%
  as.data.frame() %>%
  rownames_to_column(var = "componente") %>%
  mutate(across(where(is.numeric), round, digits = 2)) %>% 
  datatable(rownames = FALSE,
            extensions = 'Buttons',
            options = list(dom = 'Bfrtip',
                           buttons = c('excel')))
```
## Correlaciones {.tabset .tabset-fade .tabset-pills}

### Tabla

```{r}
acpCepas3$var$coord %>% 
  as.data.frame() %>% 
  rownames_to_column(var = "Comportamiento") %>%
  mutate(across(where(is.numeric), round, digits = 2)) %>% 
  datatable(rownames = FALSE,
            extensions = 'Buttons',
            options = list(dom = 'Bfrtip',
                           buttons = c('excel')))
```
- **Gráficar variables en los primeros 3 componentes:**

```{r, fig.width=9}
ggarrange(
  fviz_pca_var(acpCepas3, axes = c(1, 2),
             select.var = list(contrib = 10), repel = TRUE) +
    labs(title = ""),
  
  fviz_pca_var(acpCepas3, axes = c(1, 3),
             select.var = list(contrib = 10), repel = TRUE)+
    labs(title = ""),
  
  fviz_pca_var(acpCepas3, axes = c(2, 3),
             select.var = list(contrib = 10), repel = TRUE)+
    labs(title = ""),
  
  ncol = 3
)
```
- **Gráfico componentes con Momento:**

```{r, fig.width=6, fig.height=3}
Datos3$Dim1 <- acpCepas3$ind$coord[, 1]
Datos3$Dim2 <- acpCepas3$ind$coord[, 2]
Datos3$Dim3 <- acpCepas3$ind$coord[, 3]

# Cp1 vs Cp2
  g3 <- ggarrange(
  
  fviz_pca_var(acpCepas3, axes = c(1, 2),  
               select.var = list(contrib = 16), graph=FALSE,
               geom = c("text"), col.var = "black", labelsize=4,
               fill.var = "white", alpha.var = 0, col.quanti.sup = "blue",
               repel = TRUE) +
        geom_vline(xintercept = 0, size = 0.1, lty = 2, color = "Black") +
        geom_hline(yintercept = 0, size = 0.1, lty = 2, color = "Black") +
        theme(panel.background=element_blank(),
        panel.border=element_blank(),
        panel.grid.major=element_blank(),
        panel.grid.minor=element_blank(),
        plot.background=element_blank()) +
        labs(x = "PC1(44.45%)", y = "PC2(21.67%)",
        title = "A", color = ""),
  
  Datos3 %>% 
      mutate(Cepa = fct_relevel(Cepa, 
           levels = c("C57BL", "Balbc"))) %>%
  ggplot(data = ., aes(x = Dim1, y = Dim2, color = Cepa)) +
  geom_point(size = 2) +
  geom_vline(xintercept = 0, size = 0.45, lty = 2, color = "Black") +
  geom_hline(yintercept = 0, size = 0.45, lty = 2, color = "Black") +
  theme_minimal() +
  theme(panel.background=element_blank(),
        panel.border=element_blank(),
        panel.grid.major=element_blank(),
        panel.grid.minor=element_blank(),
        plot.background=element_blank()) +
  theme(legend.position = "right")+
  xlim(-2, 2) + ylim (-2, 2) +
  labs(x = "PC1(44.45%)", y = "PC2(21.67%)",
        title = "B", color = "")
)
  g3
```

- **3 primeros componentes con Momentos:**

```{r, fig.width=8, fig.height=4}
Datos3$Dim1 <- acpCepas3$ind$coord[, 1]
Datos3$Dim2 <- acpCepas3$ind$coord[, 2]
Datos3$Dim3 <- acpCepas3$ind$coord[, 3]


# Cp1 vs Cp2
  ggarrange(
  
  fviz_pca_var(acpCepas3, axes = c(1, 2),  
               select.var = list(contrib = 16), graph=FALSE,
               geom = c("text"), col.var = "black", labelsize=4,
               fill.var = "white", alpha.var = 0, col.quanti.sup = "blue",
               repel = TRUE) +
        geom_vline(xintercept = 0, size = 0.1, lty = 2, color = "Black") +
        geom_hline(yintercept = 0, size = 0.1, lty = 2, color = "Black") +
        theme(panel.background=element_blank(),
        panel.border=element_blank(),
        panel.grid.major=element_blank(),
        panel.grid.minor=element_blank(),
        plot.background=element_blank()) +
        labs(x = "PC1(39.5%)", y = "PC2(19.4%)",
        title = "A", color = ""),
  
  Datos3 %>% 
      mutate(Cepa = fct_relevel(Cepa, 
           levels = c("C57BL", "Balbc"))) %>%
  ggplot(data = ., aes(x = Dim1, y = Dim2, color = Cepa)) +
  geom_point(size = 2) +
  geom_vline(xintercept = 0, size = 0.45, lty = 2, color = "Black") +
  geom_hline(yintercept = 0, size = 0.45, lty = 2, color = "Black") +
  theme_minimal() +
  theme(panel.background=element_blank(),
        panel.border=element_blank(),
        panel.grid.major=element_blank(),
        panel.grid.minor=element_blank(),
        plot.background=element_blank()) +
  theme(legend.position = "right") +
  xlim(-3, 3) + ylim (-3, 3) +
  labs(x = "PC1(39.5%)", y = "PC2(19.4%)",
        title = "B", color = "")
)
  
# Cp1 vs Cp3
ggarrange(
  
  fviz_pca_var(acpCepas3, axes = c(1, 3),
             select.var = list(contrib = 10), repel = TRUE) +
    labs(title = ""),
  
  Datos3%>% 
    mutate(Cepa = fct_relevel(Cepa, 
           levels = c("C57BL", "Balbc"))) %>%
  ggplot(data = ., aes(x = Dim1, y = Dim3, color = Cepa)) +
  geom_point(size = 2) +
  geom_vline(xintercept = 0, size = 0.45, lty = 2, color = "Black") +
  geom_hline(yintercept = 0, size = 0.45, lty = 2, color = "Black") +
  theme_minimal() +
  theme(panel.background=element_blank(),
        panel.border=element_blank(),
        panel.grid.major=element_blank(),
        panel.grid.minor=element_blank(),
        plot.background=element_blank()) +
  theme(legend.position = "right") +
  xlim(-1, 1) + ylim (-1, 1) +
  labs(x = "PC1(39.5%)", y = "PC2(19.4%)",
        title = "B", color = "")
)

# Cp2 vs Cp3

ggarrange(
  
  fviz_pca_var(acpCepas3, axes = c(2, 3),
             select.var = list(contrib = 10), repel = TRUE) +
    labs(title = ""),
  
  Datos3 %>% 
    mutate(Cepa = fct_relevel(Cepa, 
           levels = c("C57BL", "Balbc"))) %>%
  ggplot(data = ., aes(x = Dim2, y = Dim3, color = Cepa)) +
  geom_point(size = 2) +
  geom_vline(xintercept = 0, size = 0.45, lty = 2, color = "Black") +
  geom_hline(yintercept = 0, size = 0.45, lty = 2, color = "Black") +
  theme_minimal() +
  theme(panel.background=element_blank(),
        panel.border=element_blank(),
        panel.grid.major=element_blank(),
        panel.grid.minor=element_blank(),
        plot.background=element_blank()) +
  theme(legend.position = "right") +
  xlim(-1, 1) + ylim (-1, 1) +
  labs(x = "PC1(39.5%)", y = "PC2(19.4%)",
        title = "B", color = "")
)
  
```

## Modelos Mixtos {.tabset .tabset-fade .tabset-pills}

### Modelo CP1

- **Linear mixed-effects model**

```{r}
library(nlme)
mod_cpH1 <- lme(Dim1 ~ Cepa, method = "REML", 
               random = ~ Cepa | Individuo,
               data = Datos3,
               control = lmeControl(opt = "optim"))

tidy(car::Anova(mod_cpH1, type = "II"))
```
- **Residuales:**

```{r}
par(mfrow = c(1, 2))
#plot(mod_cpH1)

residuales <- mod_cpH1$residuals[, 1]
ajustados <- mod_cpH1$fitted[, 1]

qqnorm(residuales)
qqline(residuales)

plot(x = ajustados, y = residuales)
abline(h = 0, col = "red", lty = 2)
```
### Gráfico diferencia entre medias.

```{r}
library(multcomp)
library(rstatix)
library(emmeans)
mediasH1 <- as.data.frame(cld(emmeans(mod_cpH1, ~Cepa), 
                            alpha = 0.05, Letters = letters,
                            adjust = "tukey"))


mediasH1  %>%  
  ggplot(aes(x = Cepa, y = emmean, ymin = emmean - SE,
             ymax = emmean + SE)) +
  geom_point(position = position_dodge(0.9), alpha = 1) +
  geom_errorbar(width = 0.1) +
  geom_line(aes(group = 1)) +
  geom_text(aes(label = .group, y = emmean),
            position = position_dodge(0.9),
            show.legend = FALSE, color = "black",
            hjust = -0.3,
            vjust = -0.5) +
  scale_color_grey() +
  scale_fill_grey() +
  geom_hline(yintercept = 0, color = "black", linetype = 2) +
  labs(y = "", x = "Cepa") +
  theme_bw() +
  theme(legend.position = "none") 
```

## Modelo CP2

- **Linear mixed-effects mode**

```{r}
mod_cpH2 <- lme(Dim2~ Cepa, method = "REML", 
               random = ~ Cepa | Individuo,
               data = Datos3,
               control = lmeControl(opt = "optim"))

tidy(car::Anova(mod_cpH2, type = "II"))
```

- **Estimación de medias:**

```{r}
library(rstatix)
library(stats)
library(emmeans)
emmeans(mod_cpH2, specs = "Cepa")
```

## Gráfico diferencia entre medias.

```{r}
library(multcomp)
mediasH2 <- as.data.frame(cld(emmeans(mod_cpH2, ~Cepa), 
                            alpha = 0.05, Letters = letters,
                            adjust = "tukey"))


mediasH2  %>%  
  ggplot(aes(x = Cepa, y = emmean, ymin = emmean - SE,
             ymax = emmean + SE)) +
  geom_point(position = position_dodge(0.9), alpha = 1) +
  geom_errorbar(width = 0.1) +
  geom_line(aes(group = 1)) +
  geom_text(aes(label = .group, y = emmean),
            position = position_dodge(0.9),
            show.legend = FALSE, color = "black",
            hjust = -0.3,
            vjust = -0.5) +
  scale_color_grey() +
  scale_fill_grey() +
  geom_hline(yintercept = 0, color = "black", linetype = 2) +
  labs(y = "", x = "Cepa") +
  theme_bw() +
  theme(legend.position = "none") 
```

- **Prueba U de Mann-Whitney:**

# Comparación de medias Grupo
```{r}
library(rstatix)
library(ggpubr)

modelList<-list()
for(i in 8:38){
    fmla <- formula(paste(names(Datos3)[i], " ~ Cepa"))
    modelList[[i]]<-wilcox.test(fmla, data = Datos3, paired = FALSE)
}%>%
  print()

```

# Comparación de medias Cepa
```{r}
ggplot(Datos3, aes(x = Cepa, y = EL))+
  geom_boxplot()+
  stat_compare_means()
```