---
title: "Rotación Varimax"
author: "Juliana Zapata"
date: "5/23/2024"
output: html_document
---

```{r setup, include=FALSE}
knitr::opts_chunk$set(echo = TRUE)
```

# Bibliotecas

```{r}
library(tidyverse) # manejo y visualización de datos
library(janitor) # edición de nombres
library(readxl) # lectura de datos en excel
library(FactoMineR) # análisis multivariado
library(factoextra) # funciones extras para análisis multivariado
library(explor) # app shiny para ver resultados análisis multivariado
library(DT) # Imprimir tablas interactivas
library(corrplot) # correlograma
library(splines) # Agregar no linealidad a dispersiones
library(mgcv) # Modelos GAM
library(ggpubr)
library(psych)

# Personalizano tema de ggplot2
theme_set(theme_minimal())
```

# Análisis teniendo en cuenta solo el número total de observaciones
```{r}
datos<- read_excel("~/Desktop/Estadistica Naty/Base de datos etograma completa Marzo.xlsx", 
    sheet = "Global") %>% 

  mutate_at(c("Cepa", "Sexo", "Jornada", "Individuo", "Semana", "Momento",
           "Evento"), as.factor) %>% 
mutate_if(is.character, as.numeric)  %>% 
  filter(Semana != 'AE') %>%
  filter(Momento != 'A') %>%
    filter(Jornada != 'Nocturna') %>%
filter(Momento != 'D') %>%
filter(Evento != 'Duration_mean')%>% 
filter(Evento != 'Total_duration')-> 


datos
```

## ACP Total


- **ACP:**

# Número de componentes

```{r}
resultados <- fa.parallel(x = datos %>%
                            select(
                              -c(1:7, 20,29,34,33,36:38)
                            ))
```

# PCA - Varimax

- Número de componentes óptimo según el resultado anterior:

```{r}
num_comp <- resultados$ncomp
num_comp
```

- Ahora ajustamos el PCA con rotación *varimax*:

```{r}
pca <-
  pca(r = datos %>%
        select(
          -c(1:7, 20,29,34,33,36:38)
        ),
      nfactors = num_comp,
      rotate = "varimax")
pca
```

# Cargas

```{r}
library(autoplotly)
pca$loadings[, c(1, 2, 3)] %>% autoplotly()
```


- Calculamos el promedio para las cargas (en valor absoluto) de los dos primeros componentes. 

```{r}
pca$loadings[, 1] %>% abs() %>% mean() # CP1
pca$loadings[, 2] %>% abs() %>% mean() # CP2
pca$loadings[, 2] %>% abs() %>% mean() # CP3
```

- Tabla de cargas:

```{r}
tabla_cargas <-
  pca$loadings[, c(1, 2, 3)] %>%
  as.data.frame() %>%
  rownames_to_column(var = "comportamiento")

tabla_cargas
```


- Diagrama de cargas:

```{r, fig.width=9, fig.height=6}
fa.diagram(pca)
```


# ACP - Gráficos

## Variables

```{r}
library(ggrepel)
g1 <- tabla_cargas %>%
  ggplot(aes(x  = RC1, y = RC2, label = comportamiento)) +
  geom_point() +
  geom_text_repel() +
  geom_hline(yintercept = 0,
             color = "red",
             lty = 2) +
  geom_vline(xintercept = 0,
             color = "red",
             lty = 2) +
  xlim(-1.5, 1.5) + ylim (-1.5, 1.5) +
  labs(x = "PC1 (34%)", y = "PC2 (22%)", title = "A")

g1
```

## Individuos

```{r}
g2 <-
  datos %>%
  mutate(
    Dim1 = pca$scores[, 1],
    Dim2 = pca$scores[, 2],
    Cepa = fct_relevel(Cepa,
                       levels = c("C57BL", "Balbc"))
  ) %>%
  ggplot(data = ., aes(x = Dim1, y = Dim2, color = Cepa)) +
  geom_point(size = 2) +
  scale_color_manual(values = c("orange", "skyblue")) +
  geom_vline(
    xintercept = 0,
    size = 0.45,
    lty = 2,
    color = "Black"
  ) +
  geom_hline(
    yintercept = 0,
    size = 0.45,
    lty = 2,
    color = "Black"
  ) +
  theme_light() +
  theme(
    panel.background = element_blank(),
    panel.border = element_blank(),
    panel.grid.major = element_blank(),
    panel.grid.minor = element_blank(),
    plot.background = element_blank()
  ) +
  theme(legend.position = "right") +
  xlim(-3, 3) + ylim (-3, 3) +
  labs(
    x = "PC1 (34%)",
    y = "PC2 (22%)",
    title = "B",
    color = ""
  )

g2
```

## Variables + Individuos

```{r, fig.width=5}
ggarrange(g1, g2)
```

